ACORDAO-COMPLETO-2429584

ACÓRDÃO 10892/2020 ATA 34/2020 - SEGUNDA CÂMARA

VISTOS, relatados e discutidos estes autos referentes à Tomada de Contas Especial  instaurada pela Caixa Econômica Federal - CAIXA, tendo como responsáveis a Sra. Sônia Maria Trindade Bezerra, o Sr. Celso José da Silva e o Instituto de Desenvolvimento Social - IDS, em decorrência da omissão no dever de prestar contas dos recursos oriundos do Contrato de Repasse - CR 0311366-94/2009, que previa a execução de fortalecimento do processo de gestão social e custeio aos projetos de infraestrutura dos Territórios Rurais de Pernambuco.
         ACORDAM os Ministros do Tribunal de Contas da União, reunidos em sessão da 2ª Câmara, ante as razões expostas pelo Relator, em:
	9.1. 	com fundamento nos arts. 1º, inciso I, 16, inciso III, alínea a, 19, parágrafo único, e 23, inciso III, da Lei 8.443/1992, julgar irregulares as contas do Sr. Celso José da Silva; 
	9.2. com fundamento nos arts. 1º, inciso I, 16, inciso III, alíneas a e c, 19, caput, e 23, inciso III, da Lei 8.443/1992, julgar irregulares as contas da Sra. Sônia Maria Trindade Bezerra e do Instituto de Desenvolvimento Social - IDS e condená-los solidariamente ao pagamento das quantias a seguir indicadas, fixando-lhes o prazo de 15 (quinze) dias, a contar do recebimento das respectivas notificações, para que comprovem, perante o Tribunal (art. 214, inciso III, alínea a, do Regimento Interno/TCU) , o recolhimento da dívida a favor do Tesouro Nacional, acrescida da atualização monetária e dos juros de mora, calculados a partir das datas mencionadas até a da efetiva quitação, nos termos da legislação em vigor, abatendo-se as importâncias já recolhidas, nos termos do Enunciado da Súmula de Jurisprudência 128 do TCU:
	Data
	Valor (R$) 

	25/8/2010
	724.788,00 (débito) 

	6/9/2010
	234.476,00 (débito) 

	8/1/2016
	     9.366,55 (crédito) 

	9.3. aplicar aos responsáveis a seguir indicados as multas relacionadas, fixando-lhes o prazo de 15 (quinze) dias, a contar das notificações, para que comprovem, perante o Tribunal, o recolhimento das dívidas aos cofres do Tesouro Nacional (art. 214, inciso III, alínea a, do Regimento Interno/TCU) , atualizadas monetariamente desde a data deste Acórdão até a do efetivo recolhimento, se forem pagas após o vencimento, na forma da legislação em vigor:
	9.3.1. à Sra. Sônia Maria Trindade Bezerra e ao Instituto de Desenvolvimento Social, de maneira individual, a multa prevista no art. 57 da Lei 8.443/1992, no valor de R$ 160.000,00 (cento e sessenta mil reais) ;
	9.3.2. ao Sr. Celso José da Silva a multa, com base no art. 58, inciso I, da Lei 8.443/1992, no valor de R$ 10.000,00 (dez mil reais) ; 
	9.4. autorizar, caso requerido, nos termos do art. 26 da Lei 8.443/1992, o parcelamento das dívidas em até 36 (trinta e seis) parcelas mensais e sucessivas, sobre as quais incidirão os correspondentes acréscimos legais (débito: atualização monetária e juros de mora; multa: atualização monetária) , esclarecendo aos responsáveis que a falta de pagamento de qualquer parcela importará no vencimento antecipado do saldo devedor (art. 217, § 2º, inciso II, do Regimento Interno/TCU) , sem prejuízo das demais medidas legais;  
	9.5. autorizar, desde logo, a cobrança judicial das dívidas a que se refere este Acórdão, caso não atendidas as notificações, com base no art. 28, inciso II, da Lei 8.443/1992;
	9.6. remeter cópia deste Acórdão à Procuradoria da República no Estado de Pernambuco, com fundamento no art. 16, § 3º, da Lei 8.443/1992.

Tomada de Contas Especial instaurada em decorrência da omissão no dever de prestar contas dos recursos oriundos de contrato de repasse, cujo objeto era o fortalecimento do processo de gestão social e custeio aos projetos de infraestrutura dos Territórios Rurais de Pernambuco.

Segunda Câmara

Instituto de Desenvolvimento Social - IDS.

3. Responsáveis: Sônia Maria Trindade Bezerra (XXX.964.154-XX), Celso José da Silva (XXX.619.504-XX) e Instituto de Desenvolvimento Social - IDS (07.012.306/0001-07).

13.1. Ministros presentes: Ana Arraes (Presidente), Augusto Nardes e Aroldo Cedraz.
13.2. Ministro-Substituto convocado: Marcos Bemquerer Costa (Relator).
13.3. Ministro-Substituto presente: André Luís de Carvalho.

MARCOS BEMQUERER

Trata-se da Tomada de Contas Especial instaurada pela Caixa Econômica Federal - CAIXA, tendo como responsáveis a Sra. Sônia Maria Trindade Bezerra e o Sr. Celso José da Silva, ambos titulares do cargo de diretor-presidente do Instituto de Desenvolvimento Social - IDS, respectivamente nos períodos de 22/10/2007 a 22/08/2013 e de 23/08/2013 a 23/8/2016, bem como o aludido IDS, em decorrência da omissão no dever de prestar contas dos recursos oriundos do Contrato de Repasse - CR 0311366-94/2009 e do não cumprimento da execução de seu objeto (peça 2, p. 116-120) .
2.	A Controladoria-Geral da União, no Relatório e no Certificado de Auditoria 737/2017, atestou a irregularidade das contas dos responsáveis (peça 2, p. 132-135) , e o Ministro de Estado Chefe da Casa Civil da Presidência da República declarou haver tomado conhecimento das conclusões dos pareceres do órgão de controle interno, nos termos do pronunciamento ministerial da peça 2, p. 142.  
3.	Transcrevo, a seguir, excerto da instrução produzida no âmbito da Secretaria de Controle Externo de Tomada de Contas Especial, no qual constam o histórico dos fatos abordados nesta Tomada de Contas Especial e o exame da matéria (peça 48) :   
"HISTÓRICO
2. O Contrato de Repasse 0311366-94/2009 (Siafi 728367) celebrado, em 31/12/2009, entre a União Federal, representada pela Caixa, e o IDS/PE, no valor total de R$ 2.085.017,00, sendo R$ 2.001.327,00 de origem federal, repassados pela ordem bancária 2010OB800427, de 5/8/2010, e R$ 83.690,00 de contrapartida, com vigência entre 31/12/2009 e 30/12/2014, teve por objeto, 'a execução de fortalecimento do processo de gestão social e custeio aos projetos de infraestrutura dos Territórios Rurais de Pernambuco', conforme Plano de Trabalho (PT) aprovado peça 2, p. 78 e 116. 
3. Segundo o Parecer PA GIDUR/RE 0466/12 e o Controle de Desbloqueio de recursos, do montante de origem federal previsto para implementação do objeto contratado, R$ 2.001.327,00, a Caixa desbloqueou a quantia de R$ 959.264,00, nas parcelas de R$ 724.788,00 em 25/8/2010 e R$ 234.476,00 em 6/9/2010, sacadas para pagamento de serviços no percentual acumulado de 48,93%. E transferiu o saldo da aplicação de R$ 1.510.712,69, em 8/1/2016, para o Banco do Brasil S/A para crédito do MDA (CNPJ 0161242452000197) .
4. Como já abordado na instrução de citação (peça 14) e, sobretudo, na instrução de mérito (peça 27) , foram propostas as citações dos responsáveis Sônia Maria Trindade Bezerra, Celso José da Silva e Instituto de Desenvolvimento Social. O titular da subunidade técnica (...) discordou parcialmente em relação ao valor do débito e aos fundamentos da responsabilização (peça 15) , cuja proposta foi acatada pelo titular da unidade técnica (peça 16) , tendo sido realizadas as devidas citações solidárias:
4.1. Para a Sra. Sônia Maria Trindade Bezerra: Ofício 1658/2018-TCU/SECEX-PE, de 25/10/2018 (peça 21) , enviado para o endereço registrado no sistema da Receita Federal (peça 17) e recebido em 14/11/2018 (peça 25) . O prazo para defesa expirou em 1º/12/2018.
4.2. Para o Sr. Celso José da Silva: Ofício 1670/2018-TCU/SECEX-PE, de 25/10/2018 (peça 20) , enviado para o endereço registrado no sistema da Receita Federal (peça 19) e recebido em 9/11/2018 (peça 23) . O prazo para defesa expirou em 27/11/2018.
4.3. Para o Instituto de Desenvolvimento Social: Ofício 1657/2018-TCU/SECEX-PE, de 25/10/2018 (peça 22) , enviado para o endereço registrado no sistema da Receita Federal (peça 18) e recebido em 8/11/2018 (peça 24) . O prazo para defesa expirou em 27/11/2018.
5. No exame técnico da instrução de mérito (peça 27) , foi abordado que, tendo o prazo regimental transcorrido e mantendo-se inertes os responsáveis, foram considerados revéis para todos os efeitos processuais. Após as citações válidas (peças 23, 24 e 25) , e transcorrido o prazo regimental para apresentação das defesas, deu-se regular prosseguimento ao processo conforme preconiza o art. 12, §3º, da Lei 8.443/1992. Com isso, a unidade técnica em pareceres convergentes (peça 27-28) confirmou as conclusões do tomador na fase interna da TCE e propôs o julgamento pela irregularidade das contas dos responsáveis combinada com a multa proporcional ao débito.
6. No entanto, como abordado no Parecer do Ministério Público (peça 31) , posteriormente à instrução de mérito da unidade técnica (peça 27-28) , representante do Instituto de Desenvolvimento Social (IDS) , em resposta a citação feita na peça 22, compareceu aos autos, informando que estaria adotando providências com vistas a regularizar a situação do Contrato de Repasse 0311366-94/2009, bem como iria providenciar documentação para finalizar a prestação de contas (peças 29-30) . O MP considerou o comparecimento aos autos de um único responsável (IDS) incapaz de receber tais peças como novos elementos capazes de retificar a instrução de mérito elaborada pela unidade técnica, tratando-se, na verdade, de pedido de prazo por tempo indeterminado. Assim, propôs o seguimento ao processo proferindo julgamento sobre os elementos presentes nos autos, conduzindo à irregularidade das contas dos responsáveis. 
7. Em despacho proferido pelo Gabinete do Ministro-Substituto Marcos Bemquerer Costa, foi concedida dilação do prazo por mais 30 (trinta) dias, para o atendimento aos ofícios citatórios, tendo em vista o disposto no art. 183, inciso I, alínea d, do RI/TCU (peça 32) . Foi informado ao Instituto sobre a prorrogação concedida (peças 34-35) , com ciência de comunicação (peça 36) . Quanto ao ofício da peça 34, no aviso de recebimento constou da informação 'mudou-se' (peça 37) . Novo pedido de prorrogação de prazo foi feito pelo IDS (peça 38) , tendo sido elaborada instrução por meio da qual foi deferida a prorrogação solicitada, por ter entendido o motivo apresentado como razoável e justo (peça 39) , com anuência do titular da Secex-TCE (peça 40) . Na sequência, o Relator concordou com a dilação do prazo para apresentação de alegações de defesa, ressaltando, no entanto, que findo o prazo se procedesse à imediata instrução do processo com os elementos nele presentes (peça 41) . Mais uma vez, foi apresentado pedido de prorrogação de prazo por parte do IDS (peça 42) , tendo-lhe sido, mais uma vez concedida (peça 44) e enviado ofício 10948/2019-SecexTCE (peça 45) , com ciência de recebimento correspondente, cuja recebedor consta como sendo Deivid Costa (peça 46) . 
ANÁLISE DOS PRESSUPOSTOS DE PROCEDIBILIDADE DA IN/TCU 71/2012
Apreciação do Prejuízo ao Contraditório e Ampla Defesa
8. 	Verifica-se que não houve o transcurso de mais de dez anos desde o fato gerador sem que tenha havido a notificação dos responsáveis pela autoridade administrativa federal competente (art. 6º, inciso II, c/c art. 19 da IN/TCU 71/2012, modificada pela IN/TCU 76/2016) , uma vez que os fatos geradores da irregularidade ocorreram em 6/11/2011 (prazo final para a apresentação do Relatório de Execução de Atividades, no presente caso, de responsabilidade do IDS e da Sra. Sônia Maria Trindade Bezerra) e 30/1/2015 (prazo final para a apresentação da prestação de contas final, no presente caso, de responsabilidade do IDS e do Sr. Celso José da Silva) e os responsáveis foram notificados sobre as irregularidades pela autoridade administrativa competente, conforme abaixo:
8.1. 	Sônia Maria Trindade Bezerra, por meio do Oficio Notificação 131/2011, de 21/11/2011 (peça 2, p. 118) ;
8.2. 	Celso José da Silva, por meio do Oficio Notificação 485/2016, de 28/6/2016 (peça 2, p. 118) .
Valor de Constituição da TCE 	
9. 	Verifica-se, ainda, que o valor atualizado do débito apurado (sem juros) em 1º/1/2017 é de R$ 582.779,81, portanto, superior ao limite mínimo de R$ 100.000,00, na forma estabelecida nos arts. 6º, inciso I, e 19 da IN/TCU 71/2012, modificada pela IN/TCU 76/2016. 
EXAME TÉCNICO
10. Pois bem. Findo o prazo concedido, o Instituto não apresentou resposta. Desse modo, retorna-se às conclusões alcançadas quando da instrução de mérito anteriormente elaborada, com alterações a serem propostas nesta instrução (peça 27) . Portanto, traz-se um resumo do exame das irregularidades contidas nos autos e nas análises já efetuadas: 
10.1. Irregularidade 1: não comprovação da boa e regular aplicação dos recursos federais recebidos, em face da não apresentação da prestação de contas parcial, bem como do Relatório de Execução do objeto (REA) , no âmbito do Contrato de Repasse 0311.366-94/2009 (Siafi 728367) , celebrado entre o Ministério do Desenvolvimento Agrário, representado pela Caixa Econômica Federal, e o Instituto de Desenvolvimento Social (IDS) .
10.1.1. Responsáveis: Sônia Maria Trindade Bezerra (CPF XXX.964.154-XX) , então diretora presidente do Instituto de Desenvolvimento Social (IDS) no período de 22/10/2007 a 22/8/2013 e Instituto de Desenvolvimento Social (CNPJ 07.012.306/0001-07) , conforme Enunciado da Súmula de Jurisprudência do TCU 286.
10.1.2. Conduta: na condição de gestor dos recursos transferidos por intermédio do Contrato de Repasse 0311.366-94/2009 (Siafi 728367) , não apresentou a prestação de contas parcial, nem o Relatório de Execução de Atividades, referente à primeira parcela desbloqueada, no prazo estipulado no contrato, impossibilitando, assim, a comprovação da execução física e financeira do objeto do referido contrato de repasse.
10.1.3. Dispositivos violados: Cláusula Sexta do Contrato de Repasse 0311.366-94/2009; e art. 56 da Portaria Interministerial 127/2008.
10.2. Irregularidade 2: não comprovação da boa e regular aplicação dos recursos federais recebidos, em face da não apresentação da prestação de contas final na data prevista no Contrato de Repasse 0311.366-94/2009 (Siafi 728367) , celebrado entre o Ministério do Desenvolvimento Agrário, representado pela Caixa Econômica Federal, e o Instituto de Desenvolvimento Social (IDS) .
10.2.1. Responsáveis: Celso José da Silva (CPF XXX.619.504-XX) , então diretor presidente do IDS no período de 23/8/2013 a 23/8/2016 e Instituto de Desenvolvimento Social (CNPJ 07.012.306/0001-07) , conforme Súmula TCU 286.
10.2.2. Conduta: na condição de gestor dos recursos transferidos por intermédio do Contrato de Repasse 0311.366-94/2009 (Siafi 728367) , não apresentou a prestação de contas final na data prevista em contrato, e, na impossibilidade de fazê-lo, não tomou as medidas cabíveis visando ao resguardo dos recursos federais. Essa conduta impossibilitou a comprovação da execução física e financeira do objeto do referido contrato de repasse.
10.2.3. Dispositivos violados: Cláusula Décima Segunda do Contrato de Repasse 0311.366-94/2009 e o art. 56 da Portaria Interministerial 127/2008.
11. Em consulta aos extratos bancários anexados aos autos (peça 2, p. 95-99) , observa-se que a movimentação dos recursos recebidos se deu no período de 24/9/2010 a 24/2/2011, tendo sido, exclusivamente, na gestão da Sra. Sônia Maria Trindade Bezerra (22/10/2007 a 22/8/2013) . Desse modo, com base na jurisprudência vigente deste TCU, pode ser adotado o seguinte entendimento ao presente caso: 
'Não cabe a atribuição de débito solidário ao prefeito que, embora omisso quanto à obrigação de prestar contas em razão de a vigência do convênio adentrar o seu mandato, não geriu qualquer parcela dos recursos transferidos. Nesse caso, as contas do prefeito sucessor são julgadas irregulares, com a aplicação da multa prevista no art. 58, inciso I, da Lei 8.443/1992.' (Acórdão 4461/2020-TCU-Primeira Câmara, Relator Ministro-Substituto Augusto Sherman Cavalcanti) 
12. No caso presente, embora não se trate de prefeitos responsabilizados, a situação se mostra semelhante, haja vista o gestor sucessor ter sido omisso quanto à obrigação de prestar contas em razão da vigência do contrato ter adentrado o seu período de gestão, sem, contudo, ter gerido qualquer parcela dos recursos transferidos. Portanto, nesse caso, as contas do responsável devem ser julgadas irregulares, com a aplicação de multa prevista no art. 58, inciso I, da Lei 8.443/1992. Nesse contexto, o débito deve ser atribuído somente à Sra. Sônia Maria Trindade Bezerra e ao Instituto de Desenvolvimento Social. 
12.1. Importante registrar que o item 4 do oficio citatório (peça 20) alertou o Sr. Celso José da Silva de que:
'a omissão inicial no dever de prestar contas, se não justificada, poderá ensejar o julgamento pela irregularidade das contas e a aplicação da multa prevista no art. 58, inciso II, da Lei 8.443/1992, nos termos do art. 16, inciso III, alíneas 'a' e 'b', da mesma norma, independentemente da comprovação da regular aplicação dos recursos.'
13. Pois bem. Ao não apresentar defesa, os responsáveis deixaram de produzir prova da regular aplicação dos recursos sob sua responsabilidade, em afronta às normas que impõem aos gestores públicos a obrigação legal de, sempre que demandados pelos órgãos de controle, apresentar os documentos que demonstrem a correta utilização das verbas públicas, a exemplo do contido no art. 93 do Decreto-Lei 200/67: 'Quem quer que utilize dinheiros públicos terá de justificar seu bom e regular emprego na conformidade das leis, regulamentos e normas emanadas das autoridades administrativas competentes.' 
14. Mesmo as alegações de defesa não sendo apresentadas, considerando o princípio da verdade real que rege esta Corte, procurou-se buscar, em eventuais manifestações dos responsáveis na fase interna desta Tomada de Contas Especial, se havia algum argumento que pudesse ser aproveitado a seu favor. Contudo, tal providência mostrou-se infrutífera, pois, tanto na fase interna quanto aqui no Tribunal, os responsáveis não apresentaram qualquer elemento concreto para sanear a omissão em destaque.
15. Configurada a revelia frente à citação deste Tribunal e inexistindo comprovação da boa e regular aplicação dos recursos, bem como o fato de o IDS não ter apresentado suas alegações de defesa embora tenha solicitado diversos pedidos de prorrogação de prazo, não resta alternativa senão dar seguimento ao processo proferindo julgamento sobre os elementos até aqui presentes, que conduzem à definitiva irregularidade das contas dos responsáveis. 
16. No tocante à aferição quanto à ocorrência de boa-fé na conduta dos responsáveis, conforme determina o § 2º do art. 202 do Regimento Interno do TCU, em se tratando de processo em que as partes interessadas não se manifestaram acerca das irregularidades imputadas, não há elementos para que se possa efetivamente reconhecê-la, podendo este Tribunal, desde logo, proferir o julgamento de mérito pela irregularidade das contas, nos termos do § 6º do mesmo artigo do normativo citado (Acórdão 2064/2011-TCU-Primeira Câmara, de relatoria do Ministro Ubiratan Aguiar; 6.182/2011-TCU-1ª Câmara, de relatoria do Ministro-Substituto Weder de Oliveira; 4.072/2010-TCU-1ª Câmara, de relatoria do Ministro Valmir Campelo; 1.189/2009-TCU-1ª Câmara, de relatoria do Ministro-Substituto Marcos Bemquerer Costa; 731/2008-TCU-Plenário, de relatoria do Ministro Aroldo Cedraz; 1.917/2008-TCU-2ª Câmara, de relatoria do Ministro-Substituto Augusto Sherman Cavalcanti) . 
17. Por fim, considerando que as multas aplicadas pelo TCU possuem natureza sancionatória, estando sujeitas à prescrição da pretensão punitiva, e, uma vez que há intenção de aplicar a multa proporcional ao débito prevista no art. 57 da Lei 8.443/1992, a prescrição, que ocorre em dez anos, deve ser aferida neste processo. 
18. As irregularidades imputadas aos responsáveis, nesta tomada de contas especial, ocorreram em 6/11/2011 (prazo final para a apresentação do Relatório de Execução de Atividades, no presente caso, de responsabilidade do IDS e da Sra. Sônia Maria Trindade Bezerra) e 30/1/2015 (prazo final para a apresentação da prestação de contas final, no presente caso, de responsabilidade do IDS e do Sr. Celso José da Silva) . O pronunciamento do Titular da Unidade Técnica, que autorizou as citações, foi assinado em 22/10/2018 (peça 16) , portanto, menos de dez anos da ocorrência das irregularidades. 
19. Assim, é possível observar que não ocorreu a prescrição da pretensão punitiva, razão pela qual será proposta a aplicação da multa do art. 57 da Lei 8.443/1992 à Sra. Sônia Maria Trindade Bezerra e ao IDS, tendo em vista as considerações feitas nos itens 11 e 12 da presente instrução.
CONCLUSÃO
20. Em face da análise promovida na seção 'Exame Técnico' c/c a instrução de peça 27, verifica-se que os responsáveis Sônia Maria Trindade Bezerra (CPF XXX.964.154-XX) , Celso José da Silva (CPF XXX.619.504-XX) e Instituto de Desenvolvimento Social (CNPJ 07.012.306/0001-07) não lograram comprovar a boa e regular aplicação dos recursos, instados a se manifestar, optaram pelo silêncio, configurando a revelia, nos termos do §3º do art. 12 da Lei 8.443/1992. Ademais, inexistem nos autos elementos que demonstrem a boa-fé dos responsáveis ou a ocorrência de outras excludentes de culpabilidade.
21. Verifica-se também que não houve a prescrição da pretensão punitiva, conforme análise já realizada.
22. Diante da revelia dos responsáveis e inexistindo nos autos elementos que permitam concluir pela ocorrência de boa-fé ou de outros excludentes de culpabilidade em suas condutas, propõe-se que suas contas sejam julgadas irregulares, nos termos do art. 202, § 6º, do Regimento Interno do TCU, salientando-se que a Sra. Sônia Maria Trindade Bezerra e o Instituto de Desenvolvimento Social devem ser condenados em débito, com a aplicação da multa prevista no art. 57 da Lei 8.443/1992, ao passo que o Sr. Celso José da Silva deve estar sujeito, unicamente, à aplicação da multa prevista no art. 58 da Lei 8.443/1992, haja vista não ter havido a prescrição da pretensão punitiva."
4.	Diante do exame empreendido, a SecexTCE apresenta ao Tribunal a seguinte proposta (peças 48-50) :  
4.1. considerar revéis a Sra. Sônia Maria Trindade Bezerra, o Sr. Celso José da Silva e Instituto de Desenvolvimento Social, para todos os efeitos, dando-se prosseguimento ao processo, com fulcro no art. 12, § 3º, da Lei 8.443/1992;
	4.2. com fundamento nos arts. 1º, inciso I, 16, inciso III, alíneas a e c, e § 1º da Lei 8.443/1992 c/c os arts. 19 e 23, inciso III, da mesma Lei, julgar irregulares as contas da Sra. Sônia Maria Trindade Bezerra, do Sr. Celso José da Silva e do Instituto de Desenvolvimento Social, e condenar a Sra. Sônia Maria Trindade Bezerra bem como o Instituo de Desenvolvimento Social (IDS) , solidariamente, ao pagamento das quantias a seguir especificadas, com a fixação do prazo de quinze dias, a contar da notificação, para comprovar, perante o Tribunal (art. 214, inciso III, alínea a, do Regimento Interno/TCU) , o recolhimento da dívida aos cofres do Tesouro Nacional, atualizada monetariamente e acrescida dos juros de mora, calculados a partir das datas discriminadas, até a data dos recolhimentos, na forma prevista na legislação em vigor abatendo-se, na oportunidade, os valores já ressarcidos:
	Natureza
	Data
	Valor Original (R$) 

	D
	25/8/2010
	724.788,00

	D
	6/9/2010
	234.476,00

	C
	8/1/2016
	9.366,55

	4.3. aplicar, individualmente, à Sra. Sônia Maria Trindade Bezerra e ao Instituto de Desenvolvimento Social a multa prevista no art. 57 da Lei 8.443/1992; 
4.4. aplicar ao Sr. Celso José da Silva a multa prevista no art. 58, incisos I e II, da Lei 8.443/1992; 
4.5. autorizar, desde logo, nos termos do art. 28, inciso II, da Lei 8.443/1992, a cobrança judicial das dívidas caso não atendidas as notificações;
4.6. autorizar, desde já, caso venha a ser solicitado, o parcelamento da dívida em até 36 (trinta e seis) parcelas mensais e consecutivas, nos termos do art. 26 da Lei 8.443/1992 c/c o art. 217 do Regimento Interno/TCU; 
	4.7. esclarecer à Sra. Sônia Maria Trindade Bezerra e ao Instituto de Desenvolvimento Social que, caso se demonstre, por via recursal, a correta aplicação dos recursos, mas não se justifique a omissão da prestação de contas, o débito poderá ser afastado, mas permanecerá a irregularidade das contas, dando-se ensejo à aplicação da multa prevista no art. 58, inciso I, da Lei 8.443/1992;
	4.8. encaminhar cópia da deliberação ao Procurador-Chefe da Procuradoria da República em Pernambuco, nos termos do § 3º do art. 16 da Lei 8.443/1992 c/c o § 7º do art. 209 do Regimento Interno/TCU, para adoção das medidas cabíveis; e comunicar-lhe que o relatório e o voto que a fundamentarem podem ser acessados por meio do endereço eletrônico www.tcu.gov.br/acordaos e que, caso haja interesse, o Tribunal pode enviar-lhe cópia desses documentos sem qualquer custo.
5.	 O Ministério público junto ao Tribunal, representado pelo Procurador Júlio Marcelo de Oliveira, manifestou-se de acordo com a proposta da SecexTCE (peça 51) .
		É o Relatório.

não há.

Procurador Júlio Marcelo de Oliveira.

TOMADA DE CONTAS ESPECIAL. RECURSOS PÚBLICOS ORIUNDOS DE CONTRATO DE REPASSE. APOIO AO FORTALECIMENTO DA GESTÃO SOCIAL E CUSTEIO AOS PROJETOS DE INFRAESTRUTURA DOS TERRITÓRIOS RURAIS DE PERNAMBUCO. FALTA DA PRESTAÇÃO DE CONTAS FINAL DO AJUSTE. IMPOSSIBILIDADE DE FORMAÇÃO DO NEXO DE CAUSALIDADE ENTRE OS RECURSOS DA AVENÇA E A EXECUÇÃO DO OBJETO PACTUADO. CITAÇÃO. REVELIA. IRREGULARIDADE DAS CONTAS DE DOIS RESPONSÁVEIS, COM DÉBITO SOLIDÁRIO E MULTA INDIVIDUAL E PROPORCIONAL AO DANO CAUSADO AO ERÁRIO. IRREGULARIDADE DAS CONTAS DE UM GESTOR, SEM DÉBITO, E COM MULTA. O ônus de comprovar a regularidade da integral aplicação dos recursos públicos no objeto do ajuste compete ao responsável, por meio de documentação idônea, que demonstre, de forma efetiva, os gastos efetuados e o nexo de causalidade entre a verba federal recebida e as despesas incorridas.

TOMADA DE CONTAS ESPECIAL (TCE)

Secretaria de Controle Externo de Tomada de Contas Especial - SecexTCE.

Trago à apreciação deste Colegiado, Tomada de Contas Especial instaurada pela Caixa Econômica Federal - CAIXA, tendo como responsáveis o Instituto de Desenvolvimento Social - IDS e os ex-diretores-presidentes da aludida entidade, Sra. Sônia Maria Trindade Bezerra (gestão 22/10/2007 a 22/08/2013) e o Sr. Celso José da Silva  (gestão de 23/08/2013 a 23/08/2016) , em decorrência da omissão no dever de prestar contas dos recursos oriundos do Contrato de Repasse 0311366-94/2009 e do não cumprimento do objeto pactuado no ajuste.
2.	O referido Contrato de Repasse, celebrado entre a União, por intermédio do então Ministério do Desenvolvimento Agrário, representado pela CAIXA, e o Instituto de Desenvolvimento Social, teve por finalidade transferir recursos financeiros federais, no âmbito do Programa Nacional de Desenvolvimento Sustentável dos Territórios Rurais - Pronat, para a execução de fortalecimento do processo de gestão social e custeio aos projetos de infraestrutura dos Territórios Rurais de Pernambuco (peça 2, p. 78-87) .
3.	Para a implementação do objeto pactuado, o valor total acordado no ajuste foi de R$ 2.085.017,00, dos quais R$ 2.001.327,00 couberam à União e o restante de R$ 83.690,00 ao IDS, a título de contrapartida. Efetivamente, a CAIXA liberou a quantia de R$ 959.264,00, referente à primeira parcela, conforme consta do Parecer GIDUR/RE 0466/2012 (peça 2, p. 8 e 9) . 
4.	A vigência do ajuste se estendeu de 31/12/2009 a 30/12/2014 (peça 2, p. 78, 90-92, e 116) , com prazo para apresentação da prestação de contas até trinta dias após o término da vigência contratual, nos termos da Cláusula Décima Segunda da avença.  
5.	A Secretaria de Controle Externo de Tomada de Contas Especial - SecexTCE, nos termos do despacho da peça 15, promoveu a citação solidária dos ex-diretores-presidentes, Sra. Sônia Maria Trindade Bezerra e Sr. Celso José da Silva, bem como do Instituto de Desenvolvimento Social, para que recolhessem ao Tesouro Nacional o débito apurado no valor original de R$ 959.264,00, atualizado monetariamente, e/ou oferecessem alegações de defesa, conforme a conduta de cada um, sobre a não comprovação da regular aplicação dos recursos oriundos do Contrato de Repasse 0311366-94/2009 no objeto pactuado, em razão da omissão no dever de prestar contas de tais valores. 
6.	Transcorrido o prazo regimental constante das citações solidárias e, mesmo após as concessões de prazo para atendimento às citações, os responsáveis não recolheram o valor do débito calculado, tampouco ofereceram defesa ao TCU. Tal situação configura a revelia disposta no art. 12, § 3º, da Lei 8.443/1992 e autoriza o prosseguimento do processo. 
7.	Por fim, a unidade técnica propôs: i) a irregularidade das contas, com base nas alíneas a e c do inciso III do art. 16 da Lei 8.443/1992, da Sra. Sônia Maria Trindade Bezerra, do Sr. Celso José da Silva e do Instituto de Desenvolvimento Social; ii) a condenação da Sra. Sônia Maria Trindade Bezerra e do Instituto de Desenvolvimento Social ao pagamento solidário do débito apurado, com a aplicação a ambos da multa individual e proporcional ao dano causado ao erário; e iii) a aplicação da multa prevista no art. 58, incisos I e II, da Lei 8.443/1992 ao Sr. Celso José da Silva.
8.	O Ministério Público junto ao TCU manifestou-se de acordo com a proposta da unidade técnica.
9.	Consoante relatado, os responsáveis não enviaram à Caixa Econômica Federal a prestação de contas parcial e final dos recursos oriundos do Contrato de Repasse 0311366-94/2009, apesar das reiteradas notificações nesse sentido pela CAIXA.  
10.	Nos termos da Cláusula Terceira, subitem 3.2, alínea d, do multicitado Contrato de Repasse (peça 3, p. 6-16) , a entidade contratada, isto é, o Instituto de Desenvolvimento Social deveria encaminhar à CAIXA o Relatório de Execução de Atividade - REA, juntamente com os elementos necessários à formação do devido nexo causal entre os valores transferidos e a execução do objeto pactuado que, deveria conter, dentre outros, a relação dos participantes dos eventos realizados, com informações que possibilitem localizá-los, como endereço residencial e comercial, telefones, endereço eletrônico, entre outras, e relatório fotográfico contemplando momentos diversos da realização do evento.
11.	Apesar da previsão contratual de remessa do Relatório de Execução de Atividade e da prestação de contas, decorridos dezenove meses da liberação dos recursos, a CAIXA não havia recebido o aludido REA, por meio do qual a referida instituição teria condições de verificar a regularidade da execução física do objeto pactuado, nem a prestação de contas dos recursos repassados ao IDS. 
12.	Na peça 29, o Sr. Celso José da Silva, ao tempo em que solicitou a prorrogação de prazo para reunir a documentação referente ao Contrato de Repasse - no que foi atendido, conforme mencionado alhures, além de informar que iria providenciar toda a documentação para finalizar a prestação de contas do ajuste, também aduziu, dentre outras matérias, que, em 2010, o IDS teria contratado  a COOPERAR - Cooperativa de Consumo e Comercialização da Agricultura Familiar para a realização da 1ª Feira de Agricultura Familiar e Reforma Agrária do Estado de Pernambuco  (peça 29, p. 93-95) , evento que teria ocorrido nos dias 3, 4 e 5 de setembro de 2010, no Marco Zero, na cidade do Recife/PE, juntando, dentre outros, alguns documentos, como o caderno da 1ª Feira de Agricultura Familiar e Reforma Agrária de Pernambuco (peça 29, p. 21-49) , o Ofício 080/2016 do IDS, que informa à CAIXA sobre a realização da aludida Feira, com os recursos da primeira parcela, e o envio do REA ao SDT/MDA em 2014 (peça 29, p. 70) , a nota fiscal emitida pela COOPERAR (peça 30, p. 9) , e um REA parcial (peça 30, p. 13-17) . 
13.	O Ministério Público junto ao TCU, no parecer da peça 31, considerou que os documentos anexados ao pedido de prorrogação de prazo da peça 29 não eram capazes de alterar a proposta feita pela unidade técnica no sentido da irregularidade das contas dos responsáveis (peças 27 e 28) , porquanto insuficientes para comprovar a boa e regular aplicação dos recursos públicos. 
14.	Conquanto a CAIXA não tenha recebido qualquer documentação a título de prestação de contas, cabe destacar que os documentos anexados ao pedido de prorrogação de prazo feito pelo Sr. Celso José da Silva ainda que sejam indicativos de eventual emprego dos recursos públicos no objeto pactuado do Contrato de Repasse 0311366-94/2009, não são conclusivos porque incompletos na medida em que não constam as peças exigidas nos termos do aludido Contrato de Repasse e nas normas pertinentes. 
15.	 Assim, sem a prestação de contas final, não há como demonstrar o imprescindível vínculo de causalidade entre os recursos públicos federais e os gastos incorridos na realização do objeto contratual, de modo a assegurar a correta gestão dos valores públicos repassados ao IDS.  
16.	 Vale enfatizar que compete aos responsáveis o ônus de demonstrar o regular emprego dos recursos federais recebidos, a teor das disposições dos arts. 70, parágrafo único, da Constituição Federal, 93 do Decreto-lei 200/1967 e 66 do Decreto 93.872/1986, mediante a apresentação de documentação idônea, que demonstre, de forma efetiva, o liame causal entre a verba federal recebida e as despesas incorridas no cumprimento do objeto contratual.
17.	A propósito, a jurisprudência do TCU é firme no sentido de exigir do gestor a evidência do vínculo de causalidade ora abordado. Eis alguns precedentes sobre a matéria, cujos enunciados bem retratam a questão da imprescindibilidade do elo causal para a comprovação do regular emprego dos valores públicos (Jurisprudência Selecionada do TCU) : 
"A prestação de contas deve demonstrar não só a execução do objeto pactuado no convênio, mas também o nexo de causalidade, por meio do vínculo estrito entre os recursos federais repassados e as despesas incorridas para a consecução do objeto conveniado, sem o que não há comprovação da boa e regular aplicação dos recursos públicos." (Acórdão 997/2015-TCU-Plenário, rel. Min. Benjamin Zymler) . 
 "A congruência entre a movimentação bancária e os comprovantes de despesas é elemento crucial para o estabelecimento do nexo de causalidade entre as despesas realizadas e os recursos transferidos, indispensável para a aprovação das contas. Demonstrar a existência desse nexo faz parte do inafastável ônus do gestor de comprovar a boa e regular aplicação dos recursos públicos colocados sob sua administração." (Acórdão 6582/2010-TCU-Primeira Câmara, rel. Min. Subst. Marcos Bemquerer Costa) .
"A falta de conciliação entre notas fiscais, cheques emitidos e extratos bancários impede o estabelecimento de correlação entre os documentos informados na relação de pagamentos." (Acórdão 6173/2011-TCU-Primeira Câmara, rel. Min. José Múcio Monteiro) .
"A mera execução física do objeto ou de parte dele não comprova o regular emprego dos recursos de convênio firmado com a União. É necessário que o responsável demonstre o nexo causal entre os recursos por ele geridos e os documentos de despesas referentes à execução, como notas de empenho, ordens bancárias, cheques, recibos ou notas fiscais e extratos bancários, com vistas a confirmar a utilização dos recursos da União no ajuste." (Acórdão 5170/2015-TCU-Primeira Câmara, rel. Min. Walton Alencar Rodrigues) . 
"A comprovação do correto emprego dos recursos públicos enseja a demonstração do nexo causal entre tais recursos e a execução do objeto pactuado, não sendo cabível a substituição dos comprovantes de despesa por excesso de contrapartida, pois afasta a necessária conexão entre o dinheiros público e o correspondente emprego no objeto acordado." (Acórdão 845/2014-TCU-Segunda Câmara, rel. Min. Ana Arraes) .
18.	  Assim, os responsáveis, ao deixarem de apresentar a prestação de contas final e a documentação exigida pela CAIXA, impedem a formação do elo de causalidade entre os recursos públicos da avença e a realização do objeto ajustado e comprometem a regularidade da execução do Contrato de Repasse. 
19.	À Sra. Sônia Maria Trindade Bezerra, na condição de gestora dos recursos oriundos do Contrato de Repasse objeto desta TCE, cabia apresentar à CAIXA o aludido Relatório de Execução de Atividade e a prestação de contas parcial, durante o período em que atuava como diretora-presidente do IDS. Porém, assim não procedeu, tampouco justificou sua inércia em adimplir tais obrigações junto àquela instituição financeira.
20.	Nesse contexto, considerando que a Sra. Sônia Maria Trindade Bezerra administrou e gastou os recursos públicos oriundos do Contrato de Repasse, cabe julgar, com fundamento nos arts. 16, inciso III, alíneas a e c, e 57 da Lei 8.443/1992, irregulares as contas da ex-gestora e as do aludido Instituto de Desenvolvimento Social, os quais respondem solidariamente pelo valor do débito apurado, e aplicar-lhes multa individual e proporcional ao débito apurado. Vale ressaltar que o IDS integra o rol de responsáveis desta Tomada de Contas Especial, com base no entendimento do TCU consolidado no Enunciado da Súmula de Jurisprudência 286, que assim dispõe: 
"A pessoa jurídica de direito privado destinatária de transferências voluntárias de recursos federais feitas com vistas à consecução de uma finalidade pública responde solidariamente com seus administradores pelos danos causados ao erário na aplicação desses recursos".
21.	Ao Sr. Celso José da Silva, diretor-presidente que sucedeu a Sra. Sônia Maria Trindade Bezerra, competia entregar à CAIXA a prestação de contas final do ajuste, cujo prazo venceu em 30/01/2015, enquanto presidia o IDS, mas não o fez. E, no âmbito do TCU, também deixou de aproveitar a oportunidade para demonstrar a regularidade na aplicação dos recursos públicos no objeto pactuado e/ou para justificar a impossibilidade de fazê-lo.
22.	Assim, considerando grave a omissão no dever de prestar contas, cabe julgar-lhe as contas irregulares, sem débito, porém com a imposição da multa, nos termos do art. 16, inciso III, alínea a, e do art. 58, inciso I, da Lei 8.443/1992, fundamentos mais adequados ao presente caso. 
23.	Nos termos fixados no Acórdão 1441/2016-TCU-Plenário (relator Min. Benjamin Zymler e redator Min. Walton Alencar Rodrigues) , registro ainda a inocorrência da prescrição da pretensão punitiva, de forma a legitimar as sanções indicadas anteriormente. 
24.	Isso porque não se passaram mais de dez anos entre a irregularidade ocorrida em 30/01/2015, data a partir da qual configurou a falta da entrega da prestação de contas final, inclusive com a entrega do Relatório de Execução de Atividade, dos recursos oriundos do Contrato de Repasse 0311366-94/2009, e o ato que ordenou a citação dos responsáveis de 22/10/2018 (peça 16) .
25. 	Por fim, sobre a proposta da unidade técnica de esclarecer à Sra. Sônia Maria Trindade Bezerra e ao Instituto de Desenvolvimento Social quanto à possibilidade de aplicação da multa prevista no art. 58, inciso I, da Lei 8.443/1992, caso eles venham a demonstrar, em sede de futuro recurso junto ao TCU, o regular emprego dos recursos públicos, mas sem justificar a omissão no dever de prestar contas, entendo-a despicienda, porquanto não compete, nesta fase processual, antecipar eventuais desdobramentos de matéria que porventura será tratada na via recursal. 
	Ante o exposto, voto por que seja adotada a deliberação que ora submeto a este Colegiado.
T.C.U., Sala das Sessões, em 29 de setembro de 2020.
MARCOS BEMQUERER COSTA
Relator